【裁判字號】    98,上,1199
【裁判日期】    991005
【裁判案由】    損害賠償
【裁判全文】
臺灣高等法院民事判決                  98年度上字第1199號
上  訴  人  乙○○
訴訟代理人  邱南嫣律師
被上訴人    丙○○
訴訟代理人  江俊傑律師
被上訴人    台灣日光燈股份有限公司
法定代理人  甲○○
訴訟代理人  林言丞律師
複代理人    羅惠民律師
上列當事人間請求損害賠償事件，上訴人對於中華民國98年10月
14日臺灣臺北地方法院98年度訴字第698號第一審判決提起上訴
，本院於99年9月21日言詞辯論終結，判決如下：
    主      文
上訴駁回。
第二審訴訟費用由上訴人負擔。
    事實及理由
一、上訴人主張：伊於民國（下同）96年4月間擔任被上訴人台
    灣日光燈股份有限公司（下稱台灣日光燈公司）之董事長，
    並於同年月30日辭任，被上訴人丙○○（下稱丙○○；與台
    灣日光燈公司則合稱為被上訴人）未經台灣日光燈公司授予
    代理權，卻以該公司之名義，於96年5月10日以伊與第三人
    鄧陸光涉有刑事背信罪嫌為由，向原法院提起刑事自訴（即
    原法院96年度自字第76號背信案件），並於自訴狀記載虛偽
    不實之內容（詳如附表所示），足以使伊名譽受損；而台灣
    日光燈公司明知丙○○並非公司之代表人，竟將公司之大、
    小章交由丙○○管理使用，自應與丙○○對伊同負連帶侵權
    責任等情。爰依侵權行為法則，求為命被上訴人應連帶給付
    伊非財產上之損害新台幣（下同）500萬元，及加計自起訴
    狀繕本送達翌日起算之法定遲延利息；並刊登如附件所示之
    道歉啟事以回復伊名譽之判決（原審為上訴人全部敗訴之判
    決，經上訴人全部聲明不服，提起上訴）。並於本院上訴聲
    明：(一)原判決廢棄。(二)被上訴人應連帶給付上訴人500萬元
    ，及自起訴狀繕本送達翌日起至清償日止之法定遲延利息。
    (三)被上訴人應將附件所示之道歉啟事，以14號之字體及半版
    之篇幅連續刊登於中國時報、聯合報、蘋果日報及工商時報
    之全國版頭版3日。(四)前開命被上訴人給付金錢部分，願供
    擔保請准宣告假執行。
二、被上訴人則以：(一)丙○○部分：伊係台灣日光燈公司之股東
    及當時公司之實際負責人，基於保護台灣日光燈公司及全體
    股東之善意代理公司提起刑事自訴，並非以損害上訴人之名
    譽為目的而為之；(二)台灣日光燈公司部分：丙○○係伊公司
    之股東及當時之實際負責人，且係基於保護伊公司及全體股
    東之善意代理伊公司提起刑事自訴，並非以損害上訴人之名
    譽為目的而為之；況伊公司大、小章交由丙○○管理使用，
    伊公司當時之代表人吳添壽亦無從知悉丙○○代理伊公司提
    起刑事自訴，自無故意或過失不法行為可言；各等語，資為
    抗辯。並於本院均答辯聲明：(一)如主文所示。(二)如受不利之
    判決，願供擔保請准宣告免為假執行。
三、查，(一)上訴人於96年4月間擔任台灣日光燈公司之董事長，
    並於同年月30日辭任董事長乙職；(二)丙○○以台灣日光燈公
    司名義，於96年5月10日以上訴人與鄧陸光涉有刑事背信罪
    嫌為由，向原法院提起刑事自訴，並於自訴狀內記載如附表
    所示之內容；該案嗣經原法院刑事庭以自訴不合法為由，諭
    知不受理之判決確定；(三)台灣日光燈公司當時將公司大、小
    章交由丙○○管理使用等情，有卷附辭職書、刑事自訴狀、
    原法院96年度自字第76號刑事判決可憑（見原法院97年度審
    訴字第1213號卷〈下稱審訴卷〉第60頁、第22頁、第24至25
    頁、第30至32頁），並為兩造所不爭執（見本院卷(一)第217
    至219頁、本院卷(二)第2至3頁、第32至34頁），堪信為真。
四、本院應審究者為(一)丙○○以台灣日光燈公司名義提起刑事自
    訴，並於刑事自訴狀內記載如附表所示之內容，有無故意不
    法侵害上訴人之名譽？(二)若有，則上訴人請求非財產上之損
    害金額以若干為當？(三)上訴人請求登報以作為回復其名譽之
    處分是否適當？茲分別論述如下：
(一)、丙○○以台灣日光燈公司名義提起刑事自訴，並於刑事自訴
    狀內記載如附表所示之內容，有無故意不法侵害上訴人之名
    譽？
  1.按司法院釋字第五0九號解釋意旨，乃在衡平憲法所保障言
    論自由與名譽權之兩種法益，於民事案件中應有其適用。是
    以，行為人雖不能證明其言論內容為真實，但依行為人所提
    證據資料足使其有相當理由確信為真實者，即難謂係不法侵
    害他人之權利，而令負侵權行為之損害賠償責任（最高法院
    98年度台上字第1562號判決意旨參照）。又，言論自由為人
    民之基本權利，有個人實現自我、促進民主政治、實現多元
    意見等多重功能，維護言論自由即所以促進民主多元社會之
    正常發展，與個人名譽之可能損失，兩相權衡，顯然有較高
    之價值，國家應給予最大限度之保障。是行為人以善意發表
    言論，對於可受公評之事而為適當之評論，或行為人雖不能
    證明言論內容為真實，但所言為真實之舉證責任應有相當程
    度之減輕（證明強度不必至於客觀之真實），且不得完全加
    諸於行為人。倘依行為人所提證據資料，可認有相當理由確
    信其為真實，或對行為人乃出於明知不實故意捏造或因重大
    過失、輕率、疏忽而不知其真偽等不利之情節未善盡舉證責
    任者，均不得謂行為人為未盡注意義務而有過失。縱事後證
    明其言論內容與事實不符，亦不能令負侵權行為之損害賠償
    責任，庶幾與「真實惡意」（actual malice）原則所揭櫫
    之旨趣無悖（最高法院93年度台上字第1979號判決意旨參照
    ）。
  2.上訴人主張：丙○○明知其並非台灣日光燈公司之代表人，
    竟委任律師對伊提起刑事背信自訴案件，嗣經原法院刑事庭
    以本件刑事自訴未經有代表權人以公司名義提起自訴，其自
    訴不合程式為由，而為自訴不受理之判決確定在案，足見丙
    ○○提起刑事自訴係故意不法侵害伊名譽云云，固據提出原
    法院96年度自字第76號刑事判決為證（見審訴卷第30頁）。
    惟查：
    (1)、人民有請願、訴願及訴訟之權，此為憲法第16條所明定
        。可見訴訟權乃憲法所保障人民之基本權利之一，故當
        事人主觀上認為其有訴訟之權利，因於法院判決確定前
        ，無從預料訴訟之勝敗，縱受敗訴之判決，自難認其有
        可故意或過失不法行為可言（最高法院95年度台上字第
        1702號判決意旨參照）。
    (2)、上訴人係於96年4月30日辭任台灣日光燈公司董事長乙
        職後，該公司並於同日改選訴外人吳添壽為董事長（吳
        添壽並於同年5月16日辭任），惟丙○○始為灣日光燈
        公司之實際經營者，且該公司之董事會亦曾有對上訴人
        、鄧陸光提起刑事背信自訴之意，僅是吳添壽個人不同
        意提起前開刑事自訴案件等情，業經吳添壽於前開刑事
        自訴案件中陳述綦詳（見審訴卷第39至40頁）；核與該
        公司另一名董事黃俊欽於同案陳述之情節大致相符（見
        審訴卷第35至38頁）；另證人（即台灣日光燈公司主任
        秘書）吳添福於原審到庭證述台灣日光燈公司董事會確
        實有要對上訴人、鄧陸光提起前開刑事自訴案件之意（
        見原審卷第83頁）；再參酌前開刑事自訴案件之自訴代
        理人李永裕律師亦陳稱，自訴狀中關於台灣日光燈公司
        與法定代理人吳添壽之大小章，均係交由丙○○用印後
        始遞交予法院乙節（見審訴卷第39至40頁）；可徵丙○
        ○既係台灣日光燈公司之實際經營者，且該公司與法定
        代理人吳添壽之印章，亦係由其保管中；又該公司之董
        事會亦有對上訴人、鄧陸光提起刑事自訴之意，則丙○
        ○主觀上認為其本人既為台灣日光燈公司之實際負責人
        ，自有為該公司提起刑事自訴之權限，並基此而委任律
        師提起前開侵占刑事自訴案件，嗣後該刑事自訴案件固
        經法院以丙○○非有權代表台灣日光燈公司之人，而以
        台灣日光燈公司名義提起自訴，其自訴不合程式為由，
        判決自訴不受理確定在案（見審訴卷第30至31頁），要
        難憑此即可謂丙○○係故意不法侵害上訴人之名譽。
    (3)、是以，上訴人主張：丙○○明知其並非台灣日光燈公司
        之代表人，竟委任律師對伊提起前開刑事背信之自訴案
        件，嗣經原法院刑事庭以本件刑事自訴未經有代表權人
        以公司名義提起自訴，其自訴不合程式為由，而為自訴
        不受理之判決確定在案，足見丙○○係故意提起刑事自
        訴不法侵害伊名譽云云，並無可取。
  3.上訴人又主張：丙○○於前開刑事自訴案件中，於自訴狀內
    記載如附表所示之不實內容，係故意不法侵害伊之名譽云云
    。然查：
    (1)、附表(一)所示部分：
        、如前所述，丙○○既為台灣日光燈公司之實際經營
            者，於該公司資金發生困難，經由黃俊欽介紹，鄭
            楠興將其持有之台灣日光燈公司股份以1億5000萬
            元讓售予鄧陸光，並由上訴人擔任該買賣契約書之
            見證律師等情，有卷附買賣契約書可稽（見審訴卷
            第41至44頁），核與證人黃俊欽於前開刑事自訴案
            件中證述情節相符（見審訴卷第36至37頁）；可徵
            於刑事自訴案件中，就附表(一)所示有關股權轉讓部
            分之記載，即非屬不實之陳述。
        、另因上訴人為前開股權買賣契約之見證律師，並於
            該契約書內簽名乙節，既為上訴人所不爭執，則鄭
            楠興於刑事自訴狀中雖省卻略上訴人為見證律師之
            記載，但其記載「鄧陸光與乙○○二人於96年3月
            29日與丙○○簽訂乾武公司股權轉讓契約書‧‧‧
            」乙事，尚與買賣契約書內之記載並無違背；且鄭
            楠興於前開刑事自訴狀內漏未記載上訴人為系爭買
            賣契約之見證律師而於該契約書中簽名，亦未對上
            訴人之名譽有何損害，自難僅因丙○○漏未敘明上
            訴人係為前開股權讓轉買賣契約書之見證律師而簽
            名，即可謂丙○○係故意不法侵害上訴人之名譽。
    (2)、附表(二)所示部分：
        、台灣日光燈公司之實際經營者丙○○，因公司財務
            狀況不佳，資金窘困，乃經由黃俊欽之介紹，將其
            持有之台灣日光燈公司股份出售予鄧陸光，雙方並
            於96年3月29日簽訂買賣契約書，並由上訴人擔任
            該契約書之見證律師（見審訴卷第41至44頁）；是
            以，上訴人既為前開買賣契約書之見證律師，旋即
            於同年4月23日以法人代表身分擔任該公司之董事
            長，則衡諸常情，丙○○將股權讓售予鄧陸光後，
            上訴人本於前開股權買賣契約書之見證律師，並法
            人代表身分擔任台灣日光燈公司之董事長乙職，則
            丙○○將上訴人與鄧陸光視為一共同經營團隊，亦
            屬可合理懷疑評價之範疇。故丙○○指稱上訴人與
            鄧陸光基於共同犯意之聯絡，於96年4月23日董監
            事改選完成，取得經營權乙節，即非屬憑空捏造。
        、再參酌前開買賣契約書第3條第4項：「甲方（指鄧
            陸光）應於董事長改選完成後，將億元以股東借
            款存入公司（指台灣日光燈公司）指定專戶，以供
            公司週轉專用。．．．」（見審訴卷第42頁），是
            丙○○於股權讓售與鄧陸光後，並由上訴人於96年
            4月23日以法人代表身分擔任台灣日光燈公司董事
            長乙職，主觀上認為上訴人與鄧陸光為一共同經營
            團隊，即應依約將3億元資金存入台灣日光燈公司
            之指定專戶，卻未依約將3億元金資挹注，造成資
            金之缺口，並於前開刑事自訴案件予以記載，請求
            法院查明，尚難認為此部分有何虛捏事實之情狀。
    (3)、附表(三)所示部分：
        如前所陳，上訴人與鄧陸光為一共同經營團隊未依約將
        3億元金資存入台灣日光燈公司之指定專戶，因而造成
        台灣日光燈公司於96年4月26日發生1500萬元支票跳票
        事件，致該公司股票之每股成交價連續跌價，並於同年
        5月3日遭台灣證券交易所股份有限公司（下稱證交所）
        變更交易方法等情，有卷附96年5月1日工商時報剪報、
        台灣日光燈公司重大訊息之詳細內容、台灣日光燈公司
        股票成交資訊、證交所96年5月2日台證上字第09601024
        50號公告足參（見審訴卷第51至56頁），足徵丙○○於
        前開刑事自訴狀中記載如附表(三)所示之內容，均屬其合
        理懷疑之陳述，因而請求法院調查，自難謂有何捏造不
        實之情事。
    (4)、附表(四)所示部分：
        承前所陳，台灣日光燈公司本即因財務不佳，資金短絀
        ，該公司之實際經營者丙○○才會將其持有之公司股份
        轉讓予鄧陸光，即冀望鄧陸光可以挹注3億元資金補足
        台灣日光燈公司之資金缺口，再創佳績；惟因鄧陸光與
        上訴人之共同經營團隊，認為台灣日光燈公司之資金缺
        口過大，不僅未依買賣契約書第3條第4項約定挹注3億
        元資金，反而主張依買賣契約書第5條第1項之特別約定
        ，行使退場機制（見原審卷第65至66頁），造成台灣日
        光燈公司於96年4月26日發生1500萬元之跳票事件，致
        該公司股票之每股成交價連續跌價（見審訴卷第53至54
        頁），既屬真實，則丙○○主觀上將前開台灣日光燈公
        司跳票及股票成交價跌損情形，評價為台灣日光燈公司
        重大經營危機之際，自屬其合理評價之意見陳述。另上
        訴人於同年月30日辭任台灣日光燈公司董事長乙職（見
        審訴卷第60頁），亦屬真實，則丙○○依據上訴人辭任
        台灣日光燈公司董事長乙職，並參酌96年5月1日工商時
        報之報導（見審訴卷第51頁），評論上訴人「辭去董事
        長職務，此一舉動已明白宣示自此以後將置台灣日光燈
        公司之業務經營與股東權益於不顧」（見審訴卷第24、
        25頁），尚屬就可受公評之事項而為善意之評論範疇。
    (5)、依上說明，丙○○於前開刑事自訴狀中記載如附表所示
        之內容，依相關證據資料顯示，尚屬可合理確信為真實
        ，並非屬丙○○故意虛偽捏造之不實事項。此外，上訴
        人亦無法提出其他證據證明丙○○故意以不實捏造之情
        事，誣指上訴人受刑事處分，則自難僅因丙○○依據可
        合理相信為真實之情事，具狀以台灣日光燈公司名義提
        起前開刑事自訴案件，請求法院調查，嗣因法院以自訴
        程序有欠缺為由，判決自訴不受理，即可謂丙○○執此
        故意不法侵害上訴人之名譽。
(二)、承上，丙○○前開刑事自訴狀內記載如附表所示之內容，既
    未有何故意不法侵害上訴人名譽之可言，則上訴人主張因前
    開刑事自訴狀內之記載內容，因而受有名譽之損害，並依侵
    權行為法則，請求丙○○與台灣日光燈公司應連帶賠償其非
    財產上之損害500萬元及加付法定遲延利息，並請求登報以
    作為回復其名譽之處分云云，核屬無據，均應予駁回。
五、從而，上訴人依侵權行為法則，請求被上訴人應賠償其非財
    產上損害500萬元及加計法定遲延利息，並刊登如附件所示
    之道歉啟事以回復其名譽，均為無理由，不應准許。其關於
    金錢請求部分之假執行之聲請，亦失所附麗，應併予駁回。
    原審為上訴人敗訴之判決，及駁回其假執行之聲請，均無不
    合。上訴意旨仍執前詞指摘原判決不當，求予廢棄改判，為
    無理由，應予駁回。
六、本件事證已臻明確，兩造其餘之攻擊或防禦方法，經本院審
    酌後均認與本件之結論無涉，茲不再一一論列，併予敘明。
七、據上論結，本件上訴為無理由，依民事訴訟法第449條第1項
    、第78條，判決如主文。
中    華    民    國    99    年    10    月    5     日
                    民事第十二庭
                        審判長法  官  蕭艿菁
                              法  官  林麗玲
                              法  官  楊絮雲
正本係照原本作成。
如不服本判決，應於收受送達後20日內向本院提出上訴書狀，其
未表明上訴理由者，應於提出上訴後20日內向本院補提理由書狀
（均須按他造當事人之人數附繕本）上訴時應提出委任律師或具
有律師資格之人之委任狀；委任有律師資格者，另應附具律師資
格證書及釋明委任人與受任人有民事訴訟法第466條之1第1項但
書或第2項（詳附註）所定關係之釋明文書影本。如委任律師提
起上訴者，應一併繳納上訴審裁判費。
中    華    民    國    99    年    10    月    5     日
                              書記官  王秀雲
附註：
民事訴訟法第466條之1（第1項、第2項）：
對於第二審判決上訴，上訴人應委任律師為訴訟代理人。但上訴
人或其他法定代理人具有律師資格者，不在此限。
上訴人之配偶、三親等內之血親、二親等內之姻親，或上訴人為
法人、中央或地方機關時，其所屬專任人員具有律師資格並經法
院認為適當者，亦得為第三審訴訟代理人。
一附表：
(一)、「．．台灣日光燈公司之舊股東為求台灣日光燈公司營運效
    能有所起色，故而忍痛將台光公司之控股公司即乾武投資股
    份有限公司（下稱乾武公司）轉讓予被告鄧陸光，並由被告
    鄧陸光與乙○○二人於96年3月29日與丙○○簽訂乾武公司
    股權轉讓契約書‧‧‧」（見審訴卷第22頁）。
(二)、「‧‧‧渠等均明知台灣日光燈公司之財務狀況不佳，資金
    甚為困窘，卻猶基於共同之犯意聯絡，於台灣日光燈公司4
    月23日之董事與監察人改選完成、股價大漲之後，對台灣日
    光燈公司之財務現況袖手旁觀、置之不理，先是未依約將3
    億元資金存入台灣日光燈公司指定專戶，造成台灣日光燈公
    司之資金缺口」（見審訴卷第24頁）
(三)、「嗣則於4月26日台灣日光燈公司將遭金融機構退票之際，
    違背渠等依法應負之忠實與善良管理人任務，故意使台灣日
    光燈公司所開立到期日為4月26日之合庫金庫1500萬元之票
    據因存款不足而遭退票，遂造成隔日台灣日光燈公司股價連
    續數日大跌，台灣日光燈公司更因此遭證交所依其營業細則
    第49條第1項規定，公告其上市有價證券自96年5月3日起列
    為變更交易方法有價證券（即俗稱全額交割股）」（見審訴
    卷第24頁）。
(四)、「且被告乙○○等人於台灣日光燈公司遭逢跳票與股價大跌
    等重大經營危機之際，非但不思如何解救台灣日光燈公司，
    竟反於96年4月30日率同其所指派之董事、監察人共同宣布
    辭去董事長及董事、監察人等職務，被告此一舉動已明白宣
    示自此以後將置台灣日光燈公司之業務經營與股東權益於不
    顧」（見審訴卷第23頁）。
二附件：
  道歉人：丙○○暨台灣日光燈股份有限公司
  道歉啟事：「按本人丙○○暨本公司台灣日光燈股份有限公司
  共同以不實之指述，於民國96年5月9日以乙○○律師涉嫌背信
  罪嫌，向台灣台北地方法院刑事庭提起刑事自訴案，案經台灣
  台北地方法院以96年度自字第76號判決不受理確定在案。緣上
  開不實之指述業對乙○○律師之名譽、信用及相關權益形成嚴
  重之侵害，本人丙○○暨本公司台灣日光燈股份有限公司特就
  上開侵權之不實指述所致生於乙○○律師之相關權益損害等事
  ，鄭重為文聲明道歉，以正視聽。」

司法院資訊處製作；財團法人民間司法改革基金會備份。
